臺灣高等法院刑事判決
109年度上易字第1271號
上  訴  人  
即  被  告  林曉華



上列上訴人即被告因家暴傷害案件，不服臺灣新北地方法院109
年度易字第86號，中華民國109年4月15日第一審判決（起訴案號
：臺灣新北地方檢察署108年度偵字第19024號），提起上訴，本
院判決如下：
    主  文
上訴駁回。
    事  實
一、林曉華與林鑫（原名林金鳳）為姊妹，兩人具有家庭暴力防
    治法第3條第4 款所定之家庭成員關係。緣林鑫於民國108年
    5月11日中午12時許，在林曉華位於新北市○○區○○街000號4
    樓之居處，與林曉華發生口角，林曉華因不滿林鑫於爭執過
    程中不斷以左手對其指點，遂出言喝止並以右手兩度用力將
    林鑫之左手推開（無證據證明林鑫因此受傷），林鑫因而心
    生不滿，以雙手持續朝林曉華揮打。林曉華因不甘示弱，竟
    基於傷害之犯意，徒手抓扯林鑫之雙手，並朝林鑫揮拳回擊
    ，雙方因而互毆，致林鑫受有雙側前臂多處抓痕之傷勢，林
    曉華則遭林鑫以右拳擊中臉部，而受有右眼眶周圍瘀腫之傷
    勢（林鑫所涉傷害部分，業經原審判處拘役10日確定）。
二、案經林鑫訴由新北市政府警察局三重分局報告臺灣新北地方
    檢察署檢察官偵查起訴。
    理  由
壹、程序方面
一、審理範圍
    本案檢察官起訴被告林曉華與林鑫均涉犯刑法第277條之傷
    害罪嫌，原審均判決有罪後，被告林曉華上訴，檢察官、林
    鑫均未上訴，故原判決關於林鑫部分均已確定，非屬本院審
    理範圍，本件審理範圍限於被告林曉華部分，合先敘明。
二、證據能力
  ㈠按被告以外之人於審判外之陳述，雖不符刑事訴訟法第159條
    之1、159條之2、159條之3、159條之4等規定，而經當事人
    於審判程序同意作為證據，法院審酌該言詞陳述或書面陳述
    作成時之情況，認為適當者，亦得為證據。當事人、代理人
    或辯護人於法院調查證據時，知有第159條第1項不得為證據
    之情形，而未於言詞辯論終結前聲明異議者，視為有前項之
    同意，刑事訴訟法第159 條之5 定有明文。本案當事人就下
    述供述證據方法之證據能力，於言詞辯論終結前均未異議，
    而經本院審酌各該證據方法之作成時，並無其他不法之情狀
    ，均適宜為本案之證據，依刑事訴訟法第159條之5 之規定
    ，有證據能力。
  ㈡至於其餘資以認定本案犯罪事實之非供述證據，亦查無違反
    法定程序取得之情形，依刑事訴訟法第158條之4反面規定，
    應具證據能力。　　
貳、實體方面
一、訊據被告林曉華矢口否認有何傷害之犯行，辯稱：當天是告訴人林鑫打伊，伊只有擋，手幾乎都是握拳，告訴人的傷不合邏輯，且告訴人手上下揮，若真有傷到，傷應是直的，傷的方向不對，伊一直不斷拉開距離，沒有要打告訴人，告訴人若被伊抓，怎沒去處理傷口，反而若無其事做自己的事，直到伊報案後才說被家暴。監視器畫面被米缸擋住，何以只憑告訴人驗傷單就判伊有罪云云。惟查：
  ㈠證人即告訴人於偵查中證稱：伊當時與被告發生爭吵，兩人
    面對面，被告打伊手臂，伊還手等語（見108年度偵字第190
    24號偵查卷第54頁），並有告訴人之新北市立聯合醫院受理
    家庭暴力事件驗傷診斷書、急診病歷及照片等件在卷可證（
    見前揭偵查卷第19至20頁、原審卷第85至99頁）。
　㈡又經原審勘驗案發經過之錄影畫面，結果顯示：被告與告訴
    人發生口角爭執，告訴人不斷以左手手指指向被告，並以左
    手握著刷子不斷向被告揮舞，被告則以右手推向告訴人左手
    ，並告訴告訴人手不要這樣子，告訴人仍持續以左手往被告
    方向揮舞，被告則以右手出拳揮向告訴人，並叫告訴人不要
    這樣子。告訴人則以雙手向被告反擊，被告則以右手往告訴
    人方向揮拳，告訴人並持續以雙手往被告身上打，被告再次
    以右手往告訴人方向揮拳，告訴人不斷以雙手往被告身上打
    ，告訴人右手出拳往被告臉上打，被告遭毆打後驚呼一聲，
    之後被告以電話向警察局報案，隨後告訴人亦撥打電話報案
    ，敘述自己與被告打架，並表示是被告先動手，被告在旁聽
    聞與告訴人發生口角，告訴人並向被告表示身上都紅紅的，
    並拿起手機拍攝傷勢，被告則回以告訴人傷上紅紅的是蕁麻
    疹，在員警到場前，告訴人與被告均在房間內，告訴人未曾
    以手抓扯自己手臂等情，有原審109年2月25日勘驗筆錄暨截
    圖等件在卷可憑（見原審卷第49至63頁），顯見被告與告訴
    人確有拉扯之行為，被告並有多次出手傷害告訴人之行為。
　㈢而告訴人於雙方發生肢體衝突後，即於同日下午1時12分至新
    北市立聯合醫院三重院區驗傷，其右手手腕、右手手肘、左
    手前臂等處皮膚，均有直條狀之抓痕、紅腫情形，有告訴人
    林鑫之急診照片等件在卷可證（見原審卷第93至99頁），考
    量醫師為告訴人診療之時點，與案發時點密接，可見告訴人
    第一時間即前往醫院欲保全受被告攻擊成傷之證據，並參諸
    告訴人所受之傷勢情形，核與前揭認定告訴人遭被告攻擊之
    方式、位置相符，足認告訴人之證述屬實，其所受之前揭傷
    害，係被告對告訴人之前揭攻擊行為所致。被告雖辯稱並未
    傷害告訴人，自非可採。
　㈣被告雖以前詞置辯，惟被告在遭告訴人傷害眼部後，撥打電
    話向警察局報案，隨後告訴人亦撥打電話報案，敘述自己與
    被告打架，並表示是被告先動手，被告在旁聽聞與告訴人發
    生口角，告訴人向被告表示身上都紅紅的，並拿起手機拍攝
    傷勢，被告則回以告訴人傷上紅紅的是蕁麻疹，在員警到場
    前，告訴人與被告均在房間內，告訴人未曾以手抓扯自己手
    臂等情，業經原審勘驗如前，顯見被告遭告訴人毆傷右眼後
    隨即報警處理，告訴人於員警到場前，即拉起衣袖向被告表
    示其手臂亦有紅腫情形，被告則僅爭執告訴人手臂紅腫之原
    因，在員警到場前，告訴人未曾以手抓扯自己手臂，是告訴
    人並無偽造抓痕傷勢之機會與可能。是被告所辯，應屬事後
    卸責之詞，亦非可採。
　㈤綜上所述，本案事證明確，被告之犯行堪以認定，應依法論
    科。 　 　
二、論罪科刑
　　按行為後法律有變更者，適用行為時之法律，但行為後之法
    律有利於行為人者，適用最有利於行為人之法律，刑法第2
    條第1項定有明文。查本案被告行為後，刑法第277條第1項
    業於108年5月29日修正公布，而於同月31日生效施行，修正
    前刑法第277條第1項規定：「傷害人之身體或健康者，處3 
    年以下有期徒刑，拘役或1,000元以下罰金。」；修正後刑
    法第277條第1項則規定：「傷害人之身體或健康者，處5年
    以下有期徒刑、拘役或50萬元以下罰金。」，修正後刑法第
    277條第1項，將法定刑提高為「5年以下有期徒刑、拘役或5
    0萬元以下罰金」，經比較新、舊法律，修正後刑法第277條
    第1項並無較有利於被告之情形，依刑法第2條第1項前段規
    定，自應適用被告行為時即修正前刑法第277條第1項之規定
    。
三、論罪科刑
　  核被告所為，係犯修正前刑法第277條第1項之傷害罪。而被
    告與告訴人間為姐妹，屬家庭暴力防治法第3條第4款所定之
    家庭成員關係。是被告之傷害行為，亦屬家庭暴力防治法第
    2 條第2款之家庭暴力罪，惟因家庭暴力防治法對於家庭暴
    力罪並無科處刑罰之規定，是僅依上開刑法罪名之規定予以
    論罪科刑即足。
四、上訴駁回之理由　　
　㈠原審經審理結果，以被告犯罪事證明確，依修正前刑法第277
    條第1項，刑法第2條第1項前段、第42條第3項前段，刑法施
    行法第1條之1第1項、第2項前段規定，並審酌被告無犯罪科
    刑之紀錄，素行尚可，為智識成熟之成年人，與告訴人親為
    姊妹，卻因債務糾紛互毆成傷，所為應予非難；兼衡其犯罪
    之動機、目的、手段，被告於原審中自陳專科畢業、未婚、
    擔任門市人員而經濟狀況勉持，並斟酌衝突起因為告訴人先
    以手對被告指點，復不滿遭被告制止，率先徒手攻擊被告，
    被告遭攻擊後亦不甘示弱，而以右拳還擊並抓扯告訴人(原
    審誤載為被告，應予更正)雙手，所為亦無可取；再考量告
    訴人雖遭被告抓扯雙手，但僅受有抓痕，傷勢較輕，及被告
    否認犯罪之態度，暨被告與告訴人因另有財產案件涉訟，無
    法互相和解撤告等一切情狀，量處罰金新臺幣3,000元，並
    諭知易服勞役之折算標準。認事用法及量刑均無不當。　
  ㈡被告否認犯罪，提起上訴，惟其所辯並非可採，已如前述，
    是其上訴並無理由，應予駁回上訴。　　　
據上論斷，應依刑事訴訟法第368條，判決如主文。
本案經檢察官何克凡提起公訴，檢察官孟玉梅到庭執行職務。
中　　華　　民　　國　　109 　年　　9 　　月　　23　　日
                  刑事第二十一庭審判長法　官  許宗和
                                      法　官  黃惠敏
                                      法　官  章曉文
以上正本證明與原本無異。
不得上訴。
                                      書記官  陳媖如
中　　華　　民　　國　　109 　年　　9 　　月　　25　　日
附錄本案論罪科刑法條
修正前刑法第277條第1項
傷害人之身體或健康者，處3年以下有期徒刑、拘役或1千元以下
罰金。
犯前項之罪因而致人於死者，處無期徒刑或7年以上有期徒刑；
致重傷者，處3年以上10年以下有期徒刑。